【裁判字號】    97,訴,287
【裁判日期】    971014
【裁判案由】    強盜等
【裁判全文】
臺灣苗栗地方法院刑事判決               97年度訴字第287號
公  訴  人  臺灣苗栗地方法院檢察署檢察官
被      告  甲○○
                      3樓
指定辯護人  徐宏澤 律師
上列被告因強盜等案件，經檢察官提起公訴（97年度偵字第1963
號），本院判決如下：
    主  文
甲○○意圖為自己不法之所有，攜帶兇器，以強暴至使不能抗拒
，而使人交付財物，未遂，處有期徒刑貳年。又損壞他人玻璃門
，足以生損害於他人，處有期徒刑月。應執行有期徒刑貳年貳
月。
    事  實
一、甲○○因長期酗酒已有酒精中毒之症狀，於民國97年4 月25
    日上午7 時至晚間，陸續飲用7 至8 瓶米酒後，因處於酒精
    中毒之狀態下，其認知、判斷及自我控制能力受損，致其辨
    識行為違法及依其辨識而行為之能力顯著減低，乃意圖為自
    己不法之所有，於同日23時50分許，持其在路旁拾得客觀上
    對人體有危險性之玻璃酒瓶1 只，前往位在苗栗縣頭份鎮○
    ○路2 號之統一超商宏恩門市，嗣進入超商大門後，即持上
    開玻璃酒瓶重擊值班店員乙○○之左額，並高喊「搶劫、把
    錢拿出來」等語，以此強暴行為致乙○○左額受傷瘀腫（約
    5 ×3 公分），已達不能抗拒之程度，而進入店內倉庫躲避
    ，甲○○見狀乃爬上超商櫃檯，以雙膝跪在櫃檯桌面，高舉
    酒瓶叫罵約1 分鐘後，始出於己意而作罷，並逕行爬下櫃檯
    。惟甲○○因心情不佳且處在上開精神障礙之狀態中，乃另
    基於毀損之犯意，將該酒瓶丟向超商門口之玻璃門，使玻璃
    門因此碎裂，足以生損害於統一超商宏恩門市及乙○○。嗣
    因員警據報抵達現場，發現甲○○獨自坐在超商地板唸唸有
    詞，乃將其逮捕，並扣得甲○○所用，已遭其擊破之玻璃酒
    瓶碎片，始悉上情。
二、案經乙○○訴由苗栗縣警察局頭份分局報請臺灣苗栗地方法
    院檢察署檢察官偵查起訴。
    理  由
一、按被告以外之人於審判外之言詞或書面陳述，除法律有規定
    者外，不得作為證據，刑事訴訟法第159 條第1 項定有明文
    。又被告以外之人於審判外之陳述，雖不符刑事訴訟法第
    159 條之1 至第159 條之4 之規定，然若當事人於審判程序
    中同意作為證據，法院審酌該言詞陳述或書面陳述作成時之
    情況，認為適當者，亦得為證據，當事人、代理人或辯護人
    於法院調查證據時，知有第159 條第1 項不得為證據之情形
    ，而未於言詞辯論終結前聲明異議者，視為有前項之同意，
    同法第159 條之5 亦有明文。查告訴人乙○○於為恭紀念醫
    院之診斷證明書1 紙，雖係被告以外之人於審判外之書面陳
    述，惟當事人及辯護人未於言詞辯論終結前聲明異議，本院
    審酌該證明作成時之情況並無不當，其自有證據能力，合先
    敘明。
二、訊據被告甲○○對於上開毀損玻璃門之犯行坦承不諱，惟矢
    口否認有何加重強盜未遂之犯行，辯稱：伊固有持玻璃酒瓶
    1 只前往統一超商宏恩門市，並以該酒瓶敲擊店員乙○○之
    左額後喊「搶劫」2 字，然當日係因伊在該超商內向乙○○
    借了1 瓶酒後，與姓名、年籍不詳之原住民發生糾紛，該原
    住民持菜刀脅迫伊到超商內再借1 瓶酒，伊才會持酒瓶進入
    超商攻擊店員並喊「搶劫」，伊之真意是要警告店員門外有
    一原住民要搶劫，並無加重強盜之犯意云云。經查：
  (一)被告上開毀損玻璃門之犯行，業據證人乙○○於本院審理時
    證述明確，並有案發當時統一超商宏恩門市內之監視錄影光
    碟1 片、現場照片6 張及破裂之玻璃酒瓶1 支在卷或扣案可
    證，且上開光碟經本院當庭勘驗後，見於光碟畫面播放至第
    15 分49 秒時，被告確實有將酒瓶往超商門口之玻璃門丟擲
    ，造成玻璃門上玻璃破碎（見本院卷第121 頁），是被告之
    自白乃與事實相符，其犯行堪予認定。
  (二)另被告上開加重強盜未遂之犯行，亦據證人乙○○於本院審
    理時具結證稱：「我在該超商是上大夜班，工作時間是晚上
    11 點 到隔日早上8 點，案發當日被告進來就拿手上的酒瓶
    敲我，並說要搶劫，叫我把錢拿出來，我再問她一次是否要
    搶劫，她說對，那時她手上的酒瓶對我生命造成威脅，我被
    打之後覺得行動、走路困難，已無法出手抵抗被告，所以我
    就以櫃檯作為掩蔽，慢慢退到倉庫，我在倉庫裡面還是可以
    看到被告，但因中間有機器擋住，我看不清楚被告有無自己
    去碰收銀機，當時被告有罵一堆話，但因我頭部受傷，聽不
    清楚，我沒有親耳聽到被告叫我出來拿錢給她，因為我看到
    被告爬到櫃檯上好幾分鐘，要拿酒瓶丟我的樣子，所以我猜
    測她是要我出去開錢櫃，後來她看我不肯出去開錢櫃，就下
    來把玻璃門砸破並坐在地上」等語明確（見本院卷第122 至
    127 頁），復經本院當庭勘驗案發當時之超商監視錄影光碟
    （未附聲音檔），其內容為：「被告身穿藍色上衣、黑色長
    褲進入超商（14分12秒處），手持酒瓶直接往店員前額敲去
    ，一直唸唸有詞（無法判斷所說內容），（14分22秒處）被
    告作勢欲再以酒瓶攻擊店員，店員閃避，故被告作勢要爬過
    櫃檯攻擊店員（14分33秒處），此時店員躲進倉庫。（14分
    38秒至15分44秒處）被告爬上櫃檯，以雙膝跪在櫃檯桌面，
    右手高舉酒瓶，口中唸唸有詞。（15分49秒處）被告爬下櫃
    檯，順勢將酒瓶往門口玻璃門丟擲，造成玻璃門上玻璃破碎
    。隨後在書報架旁坐下（15分57秒至20分52秒處），期間亦
    唸唸有詞，直至2 名警員到達，店員才出來，用手蓋住額頭
    ，等待數分鐘之後，1 部警車到達，4 名警員下車，店員再
    用白色紙巾蓋住額頭受傷部位。」（見本院卷第121 頁），
    並有上開光碟翻拍照片52張及乙○○之為恭紀念醫院診斷證
    明書1 紙附卷可佐，足認證人乙○○之證述確與事實相符，
    應堪採信。是被告持酒瓶攻擊乙○○後，既向其表示要搶劫
    ，命其把錢交出來，則被告當時乃意圖為自己不法之所有，
    具有加重強盜之犯意甚明。
  (三)被告雖以前詞置辯，惟查，證人乙○○於本院具結證稱：「
    案發當日被告進來打我之前，曾見過被告至少5 次，被告都
    是進來買東西，沒有做其他事，看起來很正常，案發日被告
    進來打我那時，是當天第1 次見到被告，當時超商門口並無
    看到與被告同夥之人在附近，被告未曾在案發日向我借1瓶
    酒，也沒有跟我說過有1 原住民要到店內搶劫之事，被告進
    入超商之前，超商外面非常安靜」等語，是證人上開證述與
    被告所辯並不相符。又觀諸上開超商監視錄影光碟之勘驗內
    容，可知被告進入超商後，即直接持酒瓶敲擊店員乙○○之
    前額，並未有先行向店員陳述之舉止，則被告如要警告乙○
    ○門外有人欲搶劫，理應在進入超商之時，即向乙○○陳述
    其所見所聞，並要乙○○提高警覺，維持清醒之警戒狀態，
    而被告卻捨此不為，竟不發一語進入超商後，即持酒瓶攻擊
    乙○○，使其頭部受傷，幾乎喪失行動能力後，復自行向其
    喊「搶劫」2 字，要求乙○○把錢拿出來，此實與常情有違
    。又乙○○值班之時正值深夜，其並證述表示當時超商外非
    常安靜，未見聞被告之同夥在附近等語，業如前述，是被告
    所辯其遭原住民持菜刀脅迫，才至超商借酒等情，應屬卸責
    之詞，不足採信。
三、另辯護人為被告辯稱：被告行為時因長期酗酒，已有酒精中
    毒之症狀，致其辨識行為違法或依其辨識而行為之能力顯著
    減低等情，本院經查：
  (一)被告於行為後即97年4 月26日1 時26分許，經警對其施以呼
    氣測試酒精濃度，測試結果雖僅為每公升0.22mg，此有苗栗
    縣警察局頭份分局當事人酒精測定紀錄表附卷可證（見偵卷
    第14頁），惟因被告有長期酗酒之習慣，經本院函請財團法
    人為恭紀念醫院精神醫療中心鑑定結果，該院綜合被告基本
    資料、病史、精神檢查、心理測驗等方面研判，對被告之臨
    床診斷為酒精中毒及酒精濫用，其鑑定報告內容約略如下：
    「(1)個案長期酗酒，根據病史，並無明顯精神病症狀，其認
    知、判斷、自我控制能力無明顯受損，故平時個案之精神狀
    況在辨識其行為違法及依其辨識而行為之能力無顯著減低。
    (2)在97年4 月25日案發前，個案表示在約上午7 點多到晚上
    斷斷續續喝了7 至8 瓶米酒，案發後在警局酒測值為0.22mg
    /l，其精神狀況應在尚可的程度，但監視器錄影顯示，個案
    在傷人搶不到錢後，仍坐在超商地上，未逃跑，依此判斷個
    案當時處於酒精中毒，意識不清楚，以致其認知、判斷、自
    我控制能力受損，因此個案案發行為時之精神狀況為辨識其
    行為違法及依其辨識而行為之能力顯著減低。」此有財團法
    人為恭紀念醫院97年9 月2 日（97）為恭醫字第0970000723
    號函附司法鑑定報告書1 份在卷可參（見本院卷第100 至
    103 頁）。
  (二)本院參酌超商監視錄影光碟畫面中，被告雖以酒瓶敲擊店員
    並表示要搶劫，而在店員躲避進入倉庫，被告爬上超商櫃檯
    後，約有1 分7 秒之時間，並無何人阻止被告犯行，然被告
    卻未趁此機會碰觸或嘗試開啟收銀機，反高舉酒瓶口中唸唸
    有詞，嗣爬下櫃檯後，更不知趁員警尚未到達現場時儘速逃
    離，反而坐在地上等候員警到場，且證人乙○○亦證稱被告
    爬上櫃檯時，伊僅聽見被告批評一些事物，被告砸破玻璃門
    後坐在地上，就開始罵政府等語（見本院卷第124 、126 頁
    ），是依被告案發時之舉止及犯後之反應、神態，實難認其
    當時之精神狀態與常人無異。故本院依被告上開犯案情節輔
    以上開鑑定報告所載，認被告於行為時確因處於酒精中毒之
    狀態中，導致其辨識行為違法之能力，顯著降低，故辯護人
    所辯被告於行為時，因精神障礙，致依其辨識而行為之能力
    ，顯著降低一節，應堪採信，至於本案案發時被告並未完全
    喪失辨識行為違法或依其辨識而行為之能力，此可觀諸上開
    鑑定報告，並未認定被告案發時之精神狀況，已達對於外界
    事務全然缺乏知覺理會及判斷作用，而無自由決定意思之能
    力甚明。綜上所述，本案事證明確，被告犯行堪予認定，應
    依法論科。
四、論罪科刑：
  (一)按刑法第321 條第1 項第3 款所謂兇器，其種類並無限制，
    凡客觀上足對人之生命、身體、安全構成威脅，具有危險性
    之器具皆屬之，最高法院79年台上字第5253號判例意旨可資
    參照。查被告用以犯案之玻璃酒瓶1 只，其本質敲擊後極易
    破裂，並產生尖銳碎片，如持之向人體擊打，足以對人之生
    命、身體、安全構成威脅，而具有危險性，自屬兇器無疑。
    另頭部乃人體之重要部位，忽然遭受重擊確實可能使人喪失
    行動能力，此據證人乙○○在本院證稱其遭被告攻擊後，感
    覺暈眩、行動困難、看不到東西等語（見本院卷第127 頁）
    ，足證被告使用上開玻璃酒瓶敲擊乙○○頭部之強暴行為，
    已至使乙○○不能抗拒甚明。
  (二)次按已著手於犯罪行為之實行，而因己意中止或防止其結果
    之發生者，減輕或免除其刑，刑法第27條第1 項前段定有明
    文；又刑法第25條第1 項及第27條第1 項，雖均為已著手於
    犯罪行為之實行，而尚未達於行為人所意欲之犯罪結果或目
    的，但前者為普通未遂（或障礙未遂），後者為中止未遂，
    其形成未遂之原因有異，刑法亦設以不同之處罰規定，於同
    一犯罪未遂之行為態樣，自無既為普通未遂同時併為中止未
    遂之情形（最高法院91年度台上字第1688號判決意旨參照）
    。查本件被告於店員乙○○進入倉庫躲避後，雖一度爬上櫃
    檯叫罵約1 分鐘，惟其間並未碰觸或嘗試開啟收銀機，乙○
    ○亦無親耳聽聞被告要求其出來打開收銀機供被告取款，嗣
    被告於叫罵後即自行爬下櫃檯，坐在地上等情，已如上述，
    是被告應非基於無法取得金錢始放棄強盜犯行，乃係出於己
    意而中止犯行乙節，應堪予認定。
  (三)核被告所為，係犯刑法第330 條第2 項、第1 項之攜帶兇器
    強盜未遂罪及同法第354 條之毀損罪，被告持酒瓶敲擊乙○
    ○頭部，造成乙○○左側額頭瘀腫之傷害，係實施強盜罪之
    強暴行為，應包括於強盜行為內，不另成立傷害罪。被告著
    手於攜帶兇器強盜犯罪行為之實行，因己意而中止其犯行，
    為中止犯，應依刑法第27條第1 項前段減輕其刑。又被告行
    為時因呈酒精中毒之狀態，致其辨識行為違法或依其辨識而
    行為之能力顯著減低，業據認定如前，爰依刑法第19條第2
    項規定減輕其刑。被告就攜帶兇器強盜部分有上開2 種刑之
    減輕事由，應依刑法第70條遞減之。又被告所犯上開2 罪名
    間，犯意各別，行為互殊，應分論併罰。爰審酌被告並無明
    顯精神病之症狀，僅因案發當日飲酒後因精神障礙，即攜帶
    玻璃酒瓶，以暴力欲強盜超商財物，所為對被害人生命、財
    產安全造成極大威脅，事後更持玻璃酒瓶砸毀超商玻璃門，
    使被害人之財產損害加劇，犯後更矢口否認強盜犯行，且未
    與被害人和解，難認已有悔意等一切情狀，分別量處如主文
    所示之刑，並定其應執行刑，以示懲儆。
  (四)又扣案之玻璃酒瓶碎片雖係被告犯罪所用之物，惟既係被告
    所拾取，復無其他積極證據足認該酒瓶係屬原所有人所拋棄
    之物，復非屬違禁物，爰不予宣告沒收，附此敘明。
據上論斷，應依刑事訴訟法第299 條第1 項前段，刑法第330 條
第2項 、第1 項、第354 條、第27條第1 項前段、第19條第2 項
、第51條第5 款，刑法施行法第1條之1，判決如主文。
本案經檢察官唐先恆到庭執行職務。
中    華    民    國    97    年    10    月    14    日
                  刑事第三庭  審判長法  官  柳章峰
                                    法  官  呂曾達
                                    法  官  顏苾涵
以上正本證明與原本無異。
如不服本判決，應於判決送達後10日內向本院提出上訴狀（應抄
附繕本），其未敘述上訴理由者，應於上訴期間屆滿後20日內補
提理由書狀於本院，上訴於臺灣高等法院臺中分院。告訴人或被
害人如對於本判決不服者，應具備理由請求檢察官上訴，其上訴
期間之計算係以檢察官收受判決正本之日期為準。
                                    書記官  黃雅琦
中    華    民    國    97    年    10    月    14    日
附錄論罪法條：
中華民國刑法第330條
（加重強盜罪）
犯強盜罪而有第 321 條第 1 項各款情形之一者，處 7 年以上有
期徒刑。
前項之未遂犯罰之。
中華民國刑法第354條
（毀損器物罪）
毀棄、損壞前二條以外之他人之物或致令不堪用，足以生損害於
公眾或他人者，處2 年以下有期徒刑、拘役或5 百元以下罰金。


司法院資訊處製作；財團法人民間司法改革基金會備份。
